【裁判字號】    99,交聲,2803
【裁判日期】    990713
【裁判案由】    聲明異議
【裁判全文】
臺灣臺中地方法院交通事件裁定        99年度交聲字第2803號
原處分機關  交通部公路總局臺中區監理所
異  議  人
即受處分人  甲○○
上列異議人即受處分人因違反道路交通管理處罰條例案件，對於
交通部公路總局臺中區監理所於民國99年 6月29日所為之處分（
原處分：中監違字第裁60-HB0000000號），聲明異議，本院裁定
如下：
    主  文
原處分關於罰鍰新臺幣肆萬玖仟伍佰元部分撤銷。
上開撤銷部分，甲○○不罰。
    理  由
一、原處分意旨略以：異議人即受處分人甲○○於民國97年 4月
    16日 4時10分許，駕駛車牌號碼6V－0776號自用小客車，在
    臺中縣沙鹿鎮○○路 2之39號前，因「酒後駕車經酒測器材
    吐氣酒精濃度達0.86毫克，超過標準值」之違規，經臺中縣
    警察局清水分局依違反道路交通管理處罰條例第35條第 1項
    第1款舉發。而本案刑事部分經為緩起訴處分，期間2年業已
    業已屆滿，原處分機關遂於99年6月29日以中監違字第裁60-
    HB0000000號裁決書裁處罰鍰新臺幣（下同）49,500 元，吊
    扣駕駛執照12個月，並施以道安講習（吊扣駕照12個月部分
    已執行）等語。
二、本件聲明異議意旨略以：行政罰法第26條規定，一行為同時
    觸犯刑事法律及違反行政法上義務規定者，依刑事法律處罰
    之。異議人酒後駕車行為業經地檢署檢察官為緩起訴處分，
    並已繳納60,000元在案，原處分機關另向異議人處行政罰鍰
    49,500元，有違一事不二罰之原則，爰請求撤銷罰鍰49,500
    元，以維持公平正義原則等語。
三、按汽車駕駛人飲用酒類或其他類似物後，其吐氣所含酒精濃
    度超過每公升0.25毫克者不得駕車，道路交通安全規則第11
    4條第2款規定參照。又駕駛汽車經測試檢定酒精濃度超過標
    準，處汽車駕駛人罰鍰15,000元以上60,000元以下，並當場
    移置保管該汽車及吊扣駕駛執照 1年，因而肇事致人受傷者
    ，並吊扣駕駛執照2年，道路交通管理處罰條例第35條第1項
    第1款亦定有明文。另汽車駕駛人，有同條例第35條第1項規
    定之情形者，應接受道路交通安全講習，同條例第24條第 1
    項第 2款亦有明定。次按，一行為同時觸犯刑事法律及違反
    行政法上義務規定者，依刑事法律處罰之。但其行為應處以
    其他種類行政罰或得沒入之物而未經法院宣告沒收者，亦得
    裁處之。前項行為如經不起訴處分或為無罪、免訴、不受理
    、不付審理之裁判確定者，得依違反行政法上義務規定裁處
    之，行政罰法第26條定有明文，此即「一事不二罰」原則，
    亦即，一行為同時觸犯刑事法律及違反行政法上義務規定時
    ，由於刑罰與行政罰同屬對不法行為之制裁，而刑罰之懲罰
    作用較強，故依刑事法律處罰，即足資警惕時，即無一事二
    罰再處行政罰之必要，且刑事法律處罰，由法院依法定程式
    為之，較符合正當法律程式，應予優先適用；但罰鍰以外之
    沒入或其他種類行政罰，因兼具維護公共秩序之作用，為達
    行政目的，行政機關仍得併予裁處。但其行為如經檢察官為
    不起訴處分或法院為無罪、免訴、不受理、不付審理（少年
    事件）之裁判確定者，因無一事不二罰疑慮，自得再依違反
    行政法上義務之規定處罰之。
四、經查：
(一)異議人於上揭時、地酒後駕駛上揭自小客車，經警測得呼氣
    酒精濃度值約為每公升0.86毫克，而有酒精濃度超過規定標
    準之違規乙節，業經異議人自承在卷，且有系爭舉發通知單
    1紙在卷可稽，堪認其行為確已該當道路交通管理處罰條例
    第35條第1項第1款規定之違規行為。又異議人違規之同一事
    實，因同時觸犯刑法第185條之3之不能安全駕駛動力交通工
    具而駕駛罪部分，業經臺灣臺中地方法院檢察署檢察官以97
    年度速偵字第1809號為緩起訴處分，並應向財團法人臺灣兒
    童暨家庭扶助基金會附設臺中市私立家扶發展學園支付60,0
    00元確定等情，有臺灣臺中地方法院檢察署檢察官執行緩起
    訴處分命令通知書、財團法人台灣兒童暨家庭扶助基金會台
    中市私立家扶發展學園緩起訴處分金收據、該案件緩起訴處
    分書、臺灣高等法院臺中分院97年度上職議字第2630號處分
    書等影本各1份在卷可佐，上開事實自堪認定。
(二)關於緩起訴，刑事訴訟法第253條之 2第2項規定，命被告為
    金錢給付、勞務給付及處遇措施部分，應得被告之同意（因
    涉及被告之人身自由及財產拘束，且產生未經裁判即終局處
    理案件之實質效果，自應考慮被告之意願），命被告為金錢
    給付部分，並得為民事強制執行名義。故無論檢察官課以刑
    事被告以上何種負擔，該負擔雖然非「刑罰」，然本質上可
    謂係實質之制裁，形同科予刑罰或保安處分，對被告財產、
    自由等權利產生干預或不利之效果。本件異議人因酒醉駕車
    行為涉及刑事案件部分，檢察官既已對異議人為緩起訴處分
    並課以負擔，已然產生實質之刑罰之效果，應可實質該當行
    政罰法第26條第 1項之「依刑事法律」之處罰，而非不起訴
    處分甚明。至法務部95年 5月25日法律字第0950700393號函
    雖謂行政罰法第26條第2項所稱「不起訴處分」包括「緩起
    訴處分」在內等語，惟觀之行政罰法於94年2月5日制定公佈
    時，刑事訟訴制度已有「緩起訴處分」制度存在，卻未如「
    不起訴處分」、「無罪」等，將「緩起訴處分」納入同法第
    26條「得依行政規定裁處」之列，依「明示其一排除其他」
    之法理，立法者應無意將緩起訴處分之情形納入該規範，自
    不宜再以緩起訴乃附條件之不起訴處分之解釋，任意擴張該
    法文之適用範圍。基上所述，異議人前揭酒醉駕車之一行為
    ，同時觸犯刑事法律及違反行政法上義務規定，其刑事案件
    部分既經檢察官為緩起訴處分且命其向財團法人臺灣兒童暨
    家庭扶助基金會附設臺中市私立家扶發展學園支付60,000元
    確定在案，揆諸前開說明，異議人既已依刑事法律處罰之，
    基於一事不二罰原則，原處分機關自不得再裁處「罰鍰」，
    是原處分機關就「罰鍰49,500元」部分所為裁處，容有不合
    ，異議人就此部分所為辯解，應有理由。
五、綜上所述，異議人於前揭時、地固有「汽車駕駛人酒精濃度
    超過規定標準（0.55以上）」之違規，然原處分機關所為裁
    處中關於罰鍰49,500元部分既有不當，自應由本院將此罰鍰
    部分撤銷，並諭知不罰，以資適法。至原處分機關另為吊扣
    駕駛執照12個月、施以道安講習之行政裁罰，依上開道路交
    通管理處罰條例等規定及行政罰第26條第1項但書之規定，
    核無不當，且此部分未據異議人聲明異議，自非本院所得審
    酌，併此敘明。
六、應依道路交通管理處罰條例第87條第 2項、道路交通案件處
    理辦法第20條前段，裁定如主文。
中    華    民    國    99    年     7    月    13    日
                       交通法庭 法  官  林美玲
以上正本證明與原本無異。
如不服本裁定，應於收受送達後5日內向本院提出抗告狀。（應
附繕本）
                                書記官  黃珮華
中    華    民    國    99    年     7    月    13    日

司法院資訊處製作；財團法人民間司法改革基金會備份。
